【裁判字號】    97,上易,2654
【裁判日期】    971126
【裁判案由】    重利
【裁判全文】
臺灣高等法院刑事判決                97年度上易字第2654號
上  訴  人  臺灣新竹地方法院檢察署檢察官
被      告  戊○○
            丁○○
上列上訴人因被告重利案件，不服臺灣新竹地方法院97年度易字
第599號，中華民國97年8月27日第一審判決（起訴案號：臺灣新
竹地方法院檢察署97年度偵字第1249、3146號），提起上訴，本
院判決如下：
    主  文
原判決撤銷，發回台灣新竹地方法院。
    理      由
一、公訴意旨略以：緣被告黎一平自民國95年12月至97年1月止
    ，擔任新竹縣竹北市○○路412號「聯合當舖」之負責人，
    被告戊○○自88年3月31日至91年11月18日擔任「聯合當舖
    」之負責人，卸任後改任為該當舖之經理至97年1月止，負
    責綜理聯合當鋪內人事雇用、核可借貸金額等全般事務。被
    告丁○○自94年年底至96年7月止與被告張益彰自96年間，
    均擔任「聯合當鋪」之業務專員，在上開當舖內輪值負責接
    洽客戶向聯合當鋪借貸事宜。被告黎一平、戊○○、范凱御
    、張益彰基於犯意之聯絡（黎一平等人犯意聯絡詳如附表一
    記載），藉經營「聯合當鋪」之便，藉以原車可用為汽車借
    款之號召（俗稱免留車），先後於附表一所示需款急迫之借
    款人即被害人甲○○、丙○○、乙○○等3人持汽車或機車
    之質當品前往借款時，被告戊○○、丁○○、張益彰未依當
    鋪業法之規定收取附表所示借款人之車輛為質當品，反以每
    月收取4%利息、5%之倉棧費為名目，僅由各該借款人交付車
    輛行照正本及在聯合當鋪所準備之保管條、切結書、本票、
    汽（機）車買賣合約書、質權設定契約、押當車輛借用切結
    書等文件上簽名後，借款人即可繼續留用車輛，再經戊○○
    最終審核借款金額後，交由當鋪內姓名年籍不詳之會計人員
    負責出納而交付金錢予借款人，共同貸以附表所示之金錢給
    各該借款人，而每月共取得9%利息，亦即年息為108%之與原
    本顯不相當之重利（被告黎一平、張益彰等2人涉案部分，
    經本院另為簡易判決處刑）。案經新竹政府警察局報請臺灣
    新竹地方法院檢察署檢察官偵查後聲請簡易判決處刑，因認
    上開被告涉犯刑法第344條之重利罪嫌云云。
二、原判決以：被告戊○○、丁○○自94年間某日起，陸續與具
    有常業重利之犯意聯絡之張晉誠、陳俊材、莊德權、張燦隆
    、蔡良輝、秦翊源、林子雅、廖政權、羅啟銘、羅鈞亦、謝
    依婷、蔡佩庭、賴浩承等人，藉經營「聯合當鋪」之便，以
    原車可用為汽車借款之號召，放款給予需款急迫或無類似借
    貸經驗之不特定人陳淦祺等人持汽車或機車之質當品前往借
    款時，由陳俊材、丁○○、莊德權、張燦隆、蔡良輝、秦翊
    源、林子雅、廖政權、羅啟銘、賴浩承等業務專員，未依當
    鋪業法之規定收取借款人之車輛為質當品，並以每月收取4%
    利息、5%之倉棧費為名目，僅由借款人各該借款人交付車輛
    行照正本及在聯合當鋪所準備之保管條、切結書、委託書、
    當票、本票、汽（機）車買賣合約書、質權設定契約、押當
    車輛借用切結書、委託處理未流當（流當）切結書上簽名後
    ，借款人即可繼續留用車輛，再經張邦宇、戊○○最終審核
    借款金額後，交由羅鈞亦、謝依婷、蔡佩庭等會計人員負責
    出納而交付金錢予借款人，共同貸以金錢予各該借款人，而
    每月取得9%之與原本顯不相當之重利，並均恃此為業。上開
    二人業經本院於96年10月31日以96年度訴字第297號判決分
    別判處應執行有期徒刑3年3月、有期徒刑8月減為4月，嗣經
    上訴，再經臺灣高等法院於97年4月24日以97年度上訴字第
    72號判決，撤銷部分原判決，駁回其餘上訴，改判有期徒刑
    11月減為5月又15日、7月減為3月又15日，並於97年5月19日
    確定，此有本院96年度訴字297號、臺灣高等法院97年度上
    訴字第72號判決書各乙紙附卷可稽，並有臺灣新竹地方法院
    檢察署刑案資料查註紀錄表及臺灣高等法院被告全國前案紀
    錄表、本院電話紀錄表在卷可參。而揆諸上開判例意旨，上
    開判決既判力之時間效力範圍應及於97年4月24日宣示判決
    日，是本件公訴人起訴被告戊○○、丁○○上揭重利犯行應
    為上開本院及臺灣高等法院判決效力所及，本件公訴人就被
    告戊○○、丁○○部分起訴之犯罪事實既經判決確定，參諸
    前開法條及判例意旨，被告戊○○、丁○○被訴部分，為免
    訴判決。
三、惟查：刑法第56條連續犯規定，業經民國94年1月7日立法院
    三讀通過、同年2月2日總統公布之刑法修正案刪除。依據刑
    法施行法第10條之1規定，上開刑法修正案自95年7月1日施
    行。本案被告戊○○、丁○○2人自95年7月1日以後所犯之
    重利罪，自無連續犯規定之適用。被告戊○○、丁○○2 人
    前雖因重利案件經本院於97年5月19日以97年度上訴字第72
    號判決有罪確定，然本案被告戊○○、丁○○2人被起訴之
    犯罪均為95年7月1日以後另外犯下之重利罪，依照新修正刑
    法規定，均應分論併罰，原審逕為免訴判決，即非無疑。檢
    察官執以提起上訴，非無理由，自應由本院將原判決撤銷發
    回原審法院。並不經言詞辯論為之。
據上論斷，應依刑事訴訟法第三百六十九條第一項但書、第三百
七十二條，判決如主文。
中    華    民    國     97    年     11   月    26   日
                  刑事第一庭審判長法  官  葉騰瑞
                                  法  官  王炳梁
                                  法  官  莊明彰
以上正本證明與原本無異。
不得上訴。
                                  書記官  吳金來
中    華    民    國     97    年     11   月    26   日
附表一：


司法院資訊處製作；財團法人民間司法改革基金會備份。
